【裁判字號】    88,簡上,333
【裁判日期】    890627
【裁判案由】    給付票款
【裁判全文】
臺灣板橋地方法院民事判決  八十八年簡上字第三三三號
    上  訴  人  丙○○
    訴訟代理人  甲○○律師
    被上訴人    乙○○      住.
    訴訟代理人  江鶴鵬律師
                林月雪律師
右當事人間請求給付票款事件，上訴人對於中華民國八十八年五月二十五日本院板橋
簡易庭八十八年度板簡字第八九九號第一審簡易判決提起上訴，本院判決如左：
    主      文
上訴駁回。
第二審訴訟費用由上訴人負擔。
    事      實
甲、上訴人方面：
一、聲明：求為判決：（一）原判決廢棄。（二）被上訴人在第一審簡易之訴駁回。
二、陳述：除與原審判決書所載者相同，茲予引用外，補稱：
    (一)被上訴人於原審起訴時係主張系爭如附表所示之支票係上訴人向其借款交付，
      兩造間為直接前後手之關係，惟查系爭支票係上訴人預備向被上訴人借款所交
      付，嗣後上訴人並未收受借款，兩造間之借貸契約尚未生效，原審認上訴人不
      得以票據原因關係為抗辯云云，洵有未合。
    (二)被上訴人嗣後固於審理中改稱系爭支票係由其父即證人黃茂雄交付予被上訴人
      ，惟查與被上訴人起訴時所稱係由上訴人直接交付不符，自非無疑，足證被上
      訴人係以惡意或有重大過失取得票據，且係無對價或不以相當之對價取得票據
      ，不得享有優於前手之權利，依據票據法第十四條之規定，自不得向上訴人請
      求給付系爭如附表所示之票款。
    (三)被上訴人稱上訴人於八十四、五年間陸續向被上訴人借款共新臺幣（下同）九
      百萬元，竟無法提出交付該鉅額借款之證據。又被上訴人稱系爭支票係八十七
      年二月間由上訴人收受，則若被上訴人果係於八十四、五年間借款九百萬元予
      上訴人，何以竟未簽立任何憑證，而至八十七年二月間始由上訴人交付系爭支
      票予被上訴人，其所言顯與經驗法則不符。
    (四)至上訴人與證人黃茂雄間之前固有債權債務關係，惟已經陸續清償，且上訴人
      亦自承與本件借款及支票無關，又被上訴人提出八十四年五月間之支票託收撤
      回申請書係由證人黃茂雄撤回支票託收之申請，與被上訴人無關，該筆由上訴
      人與證人黃茂雄間之借款共計六百萬元，嗣經上訴人於八十四年五月二十三日
      及八十四年五月三十日另以面額三百萬元及一百萬元之支票清償，復於八十四
      年十一月三日再以支票清償一百萬元，被上訴人提出之一百七十二萬八千元之
      支票則係因證人黃茂雄稱該六百萬元借款於清償前尚有逾期未還之利息，上訴
      人始再簽發面額共計一百七十二萬八千元之支票交付予黃茂雄，故該借款債務
      亦因清償而消滅，另兌現之八十萬元支票則係上訴人先支付系爭預借九百萬元
      借款之利息，惟嗣後未收到九百萬元借款。被上訴人所提之上訴人清償資料，
      亦清楚載明係上訴人與證人黃茂雄間之借貸關係，被上訴人混為一談，實欲模
      糊事實。即令證人所言屬實，亦僅能證明上訴人向黃茂雄借貸金錢交付之事實
      ，尚不得證明兩造間有借貸之合意。
    (五)上訴人於八十四年至八十六年間固與訴外人黃茂雄間成立借貸關係，惟該借款
      復已經清償，亦與系爭如附表所示之支票無涉。況被上訴人既主張系爭支票係
      於八十七年二月間取得之九百萬元支票中之一紙，則依票據之形式觀之，兩造
      間之債務應有九百萬元，然詳查系爭支票之發票日為八十七年十月十六日，距
      八十七年二月尚有八月之久，依被上訴人主張之月息一分六釐計算，每月應有
      十四萬四千元之利息，竟未見上訴人支付，足證系爭如附表所示之支票確係上
      訴人另行借款而預先簽發，惟被上訴人並未交付借款而未成立消費借貸契約。
    (六)又被上訴人固稱有交付借款一百萬元予上訴人，另陳稱於八十七年二月間另向
      訴外人陳東賢借款五十萬元，連同自己之現金五十萬元，共計一百萬元交付予
      上訴人，惟查被上訴人於八十七年二月間取得上訴人簽發之面額共計九百萬元
      之支票，其中訴訟中之鈞院八十八年度簡上字第三三三號、八十八年度簡上字
      第三八五號、八十八年度簡上字第二七五號各一百萬元，共計三百萬元，被上
      訴人竟在此三案件中皆主張前開一百萬元分別為該三張支票之對價，明顯與事
      實不符，被上訴人亦否認曾於八十七年二月間收受該一百萬元現金。
三、證據：除援用原審之立證方法外，另提出聲明異議狀影本一件為證；並聲請本院
    向臺灣中小企業銀行板橋分行調閱票號0000000、0000000、00
    00000、0000000號四紙支票正反面影本。
乙、被上訴人方面：
一、聲明：求為判決駁回上訴。
二、陳述：除與原審判決書所載者相同，茲予引用外，另補稱：
    (一)上訴人係被上訴人之父即黃茂雄之友，因被上訴人以妹黃碧英之名義經營宏泰
      當舖，有充裕之資金供人周轉，上訴人即透過黃茂雄陸續向被上訴人借款，自
      八十四年至八十五年間共計借貸九百萬元，上訴人從未曾清償借款，僅簽發支
      票支付利息，月息一分六釐，其中本金五百萬元部分每月利息八萬元，另本金
      四百萬元部分每月利息六萬四千元，茍上訴人未向被上訴人借款，當無支付利
      息之可能。
    (二)上訴人於原審自認有借到錢，並自八十三年八月至八十六年十二月還清，支票
      是保證票，於鈞院審理時復稱利息匯予黃茂雄係為清償上訴人與黃茂雄借款之
      本息。而上訴人與證人黃茂雄間並無金錢借貸，證人黃茂雄亦無資力可借款予
      上訴人，上訴人既自認給付利息，僅抗辯業已清償，自應舉證證明其已清償之
      事實。實則係上訴人簽發支票向被上訴人借款，支票屆期一再換票，上訴人要
      求其中陸續借款五百萬元簽發一張支票，以減少支票張數，故五百萬元之支票
      並非一次借款，而係陸續借款，被上訴人亦曾將上訴人交付之五百萬元支票交
      付銀行代收後再行撤回代收之委託，足證上訴人未清償借款。
    (三)上訴人於八十七年二月間又透過證人黃茂雄向被上訴人借款一百萬元，被上訴
      人向證人陳東賢週轉五十萬元，連同被上訴人當舖內之現金五十萬元，合計為
      一百萬元，由陳東賢駕車載被上訴人前往上訴人之公司，由被上訴人一人獨自
      進入交付一百萬元現金予上訴人，當時上訴人稱支票未帶，故先行簽立借據一
      紙交付被上訴人，翌日復由證人黃茂雄攜借據及之前簽發之支票前往上訴人公
      司與其換票，並由上訴人簽發面額一百萬元之支票四紙、五百萬元之支票一紙
      、八十萬元之支票一紙交付予黃茂雄，另交付二十萬元之借據，支票由被上訴
      人存入訴外人黃碧英之帳戶內，惟屆期除面額八十萬元之支票兌現外，其餘經
      提示均遭退票。上訴人於原審既稱其於八十六年十二月間已陸續清償，自毋庸
      於八十七年二月間復簽發前開面額共計九百八十萬元之支票六紙交付予被上訴
      人作為保證票。再者，上訴人又稱其與黃茂雄間之借款債務六百萬元已於八十
      四年五月二十三日至八十五年三月二十三日以支票清償，惟上訴人復於八十五
      年四月十二日至八十六年一月十三日陸續簽發面額共計一百七十二萬八千元之
      利息票予被上訴人，足證其所言均與常情有違。實則上訴人前後共計向被上訴
      人借款一千萬元，惟僅清償一百萬元，尚欠九百萬元，而上訴人固曾簽發六百
      萬元之支票交付予被上訴人，並經提示兌現，惟查該六百萬元之支票兌現後，
      上訴人隨即又再借出，迄今仍未清償。
    (四)依一般民間商業習俗，支票為流通證券，商人均以簽發支票作為資金週轉之憑
      藉，鮮有再另立借據，再則依一般人之認知一手交付金錢，一手取得支票作為
      債權憑證，上訴人豈有不知支票之重要性，竟一次簽發面額高達九百八十萬元
      之支票六紙交付予被上訴人借款之理，茍上訴人確未收到借款，其中八十萬元
      之支票有豈有兌現之理？上訴人係因被上訴人均以現金交付，無法舉證，認有
      機可趁，始訛稱系爭支票係欲向被上訴人借款而簽發。
三、證據：除援用原審之立證方法外，另提出營利事業登記證影本一件、代收票據存
    摺影本一件、票據撤回申請書影本一件、活期儲蓄存款戶交易明細表影本一件、
    存摺影本一件、支票暨退票理由單影本各五紙、準備書狀影本一件為證，並聲請
    訊問證人黃茂雄。
    理      由
一、被上訴人起訴主張其執有由上訴人簽發之如附表所示之支票一紙，惟屆期於八十
    七年十月十七日提示竟未獲付款，為此本於票據之法律關係，請求上訴人給付票
    款一百萬元及自提示日起至清償日止，按週年利率百分之六計算之利息。又系爭
    支票係由上訴人自八十四年間至八十五年間陸續借款共計九百萬元，而由上訴人
    簽發交付予被上訴人，並約定月息一分六釐，期間支票借期一再換票，上訴人要
    求其中陸續借款之五百萬元簽發一紙支票，以減少支票張數，被上訴人亦曾將上
    訴人交付之五百萬元支票委託銀行代收後再行撤回代收之委託，足證上訴人並未
    清償借款，上訴人並簽發面額分別為八萬元及六萬四千元之支票清償利息，利息
    清償至八十六年六月三十日止。另上訴人復於八十七年二月間透過被上訴人之父
    即證人黃茂雄向被上訴人借款一百萬元，被上訴人向證人陳東賢週轉五十萬元，
    連同被上訴人當舖內之現金五十萬元，合計為一百萬元，由陳東賢駕車載被上訴
    人前往上訴人之公司，被上訴人一人獨自進入交付一百萬元現金予上訴人，翌日
    由證人黃茂雄攜借據及之前簽發之支票前往與上訴人換票，由上訴人簽發面額一
    百萬元之支票四紙、五百萬元之支票一紙、八十萬元之支票一紙交付予黃茂雄，
    另交付二十萬元之借據，支票由被上訴人存入訴外人黃碧英之帳戶內，惟屆期除
    面額八十萬元之支票兌現外，其餘支票經提示均遭退票。
二、上訴人固自認簽發系爭如附表所示之支票一紙，惟以其簽發系爭支票係連同另五
    紙支票，面額共計九百八十萬元，交付予被上訴人預備借款之用，惟嗣後並未收
    到被上訴人交付之借款，又其曾於八十四年至八十五年間向證人黃茂雄借款六百
    萬元，惟該借款已自八十四年五月二十三日至八十五年三月二十三日陸續清償，
    而一百七十二萬八千元之支票係由上訴人簽發交付予證人黃茂雄，係前開六百萬
    元借款於清償前逾期未還之利息，與被上訴人無關，另八十萬元之支票固已兌現
    ，惟係上訴人先支付預備借用九百萬元借款之部分利息，惟嗣後並未收到被上訴
    人交付之九百萬元借款，利息如何計算不清楚云云資為抗辯。
三、經查本件被上訴人主張其執有由上訴人簽發之如附表所示之支票一紙，於附表所
    載之提示日提示未獲付款之事實，業據被上訴人提出支票暨退票理由單各一紙為
    證，並為上訴人自認無訛，自堪採信為真實。
四、按當事人主張有利於己之事實者，就其事實有舉證之責任，民事訴訟法第二百七
    十七條定有明文。次按消費借貸，因金錢或其他代替物之交付而生效力，八十九
    年五月五日修正施行前之民法第四百七十五條定有明文。查本件被上訴人主張上
    訴人自八十四年間起至八十五年間止陸續借款九百萬元，約定月息一分六釐，並
    簽發支票交付予被上訴人，期間支票一再換票，上訴人要求其中陸續借用之五百
    萬元簽發支票一紙，以減少支票張數，被上訴人亦曾將上訴人交付之五百萬元支
    票委託銀行代收後再行撤回代收之委託，上訴人並簽發面額分別為八萬元、六萬
    四千元之支票二十三紙，面額共計一百七十二萬八千元交付予被上訴人清償利息
    至八十六年六月三十日止，另上訴人於八十七年二月間再透過證人黃茂雄向被上
    訴人借款一百萬元，被上訴人向證人陳東賢週轉五十萬元，連同被上訴人當舖內
    之現金五十萬元共計一百萬元，由證人陳東賢駕車載被上訴人前往上訴人公司，
    被上訴人一人進入交付予上訴人，翌日由上訴人簽發系爭如附表所示之支票一紙
    ，連同其他面額一百萬元支票三紙、五百萬元支票一紙、八十萬元支票一紙交付
    予黃茂雄，嗣八十萬元之支票屆期提示兌現，其餘支票均退票之事實，亦有被上
    訴人提出之代收票據存摺影本一件、票據撤回申請書影本一件、活期儲蓄存款戶
    交易明細表影本一件、存摺影本一件、支票寄退票理由單影本各五紙為證，復與
    證人陳東賢、黃茂雄證述情節核均相符，應堪採信為真實。
五、上訴人固以前揭情詞置辯，並聲請本院向臺灣區中小企業銀行板橋分行調閱以上
    訴為發票人，發票日分別為八十四年五月二十三日、八十四年五月三十日、八十
    四年十一月三日、八十五年三月二十三日，金額分別為三百萬元、一百萬元、一
    百萬元、一百萬元，票號0000000號、0000000號、000000
    0號、0000000號之支票四紙正反面影本為證。惟查上訴人對於其於八十
    四年間起至八十五年間止向證人黃茂雄借款若干及清償之方式，先則稱：「向訴
    外人黃茂雄借得七、八百萬元，至於確實金額要再查」（見本院八十九年三月三
    日準備程序筆錄第二頁），繼則稱：「上訴人與黃茂雄間五百萬元及一百萬元借
    款都已經清償，五百萬元的支票撤回聲請書是黃茂雄就前開五百萬元借款撤回，
    均與被上訴人無關」（見本院八十九年四月七日準備程序筆錄第二頁）、「上訴
    人丙○○於八十四年五月二十三日及八十四年五月三十日共另用票據清償三百萬
    元及一百萬元，並於八十四年十一月三日再以票據清償一百萬元，故該八十四年
    五月三十日到期之五百萬元支票債務，早經上訴人丙○○清償完畢」（見上訴人
    八十九年四月七日準備書二狀第三頁），復稱：「上訴人是向黃茂雄借款七、八
    百萬元，除了六百萬元是用支票清償外，其他是用被上訴人所講的支票來清償（
    按即總金額一百七十二萬八千元之支票）。這些支票也已兌現，所以我們與黃茂
    雄已沒有債權債務關係：：：本件八十九年四月七日筆錄上上訴人說向黃茂雄借
    款七、八百萬元，但確實金額還要再查，並未自認借六百萬元：：：否認上訴人
    於六百萬元兌現後又馬上借出，又利息不是月息一分六，是本利一起合併計算攤
    還，是複利計算，究竟多少我也不清楚，總金額共還了一千一百多萬元」（見本
    院八十九年五月五日準備程序筆錄第二頁至第三頁），又稱：「上訴人向黃茂雄
    借款六百萬元，都已經清償，至於八十五年到八十六年間陸續兌現的八萬元及六
    萬四千元，總計壹百七十幾萬元的支票，是因為黃茂雄說之前上訴人約定要還六
    百萬元借款逾期未還的利息，與被上訴人無關，：：：上訴人有交付八十萬元支
    票給被上訴人並兌現，是我們先付要借九百萬元部分利息的票，利息怎麼算的我
    不知道，但事後被上訴人並未交付九百萬元的借款」（見本院八十九年六月十三
    日言詞辯論筆錄第三頁），上訴人究向證人黃茂雄借款七、八百萬元，並交付其
    前開面額共計六百萬元之支票四紙及被上訴人提出面額分別為八萬元、六萬四千
    元，總金額為一百七十二萬八千元之支票共二十三紙予黃茂雄清償；抑或僅借款
    六百萬元，而交付前開付款人為臺灣區中小企業銀行板橋分行面額共計六百萬元
    之支票予黃茂雄清償，其所言前後反覆不一，其是否確曾向證人黃茂雄借款，已
    非無疑。況上訴人既自認系爭支票係連同另一百萬元支票三紙、五百萬元支票一
    紙及八十萬元支票一紙之原因關係係向被上訴人借款而交付予被上訴人，其中面
    額八十萬元之支票復於八十七年二月十八日提示兌現，茍若被上訴人確未交付借
    款，上訴人當無可能僅為預備借款而於未收到借款前即先給付八十萬元之高額利
    息，又上訴人竟答稱不知為何先付八十萬元利息，亦不知其計算方式云云，顯與
    常情有違，故其所稱係為預繳利息云云，尚不足採；被上訴人主張已交付借款九
    百萬元，該面額八十萬元支票係用以清償部分借款本金等語，足堪採信。再查上
    訴人固抗辯其簽發發票日自八十五年五月十二日起至八十六年六月三十日止，面
    額分別為八萬元及六萬四千元之支票共二十三紙，係為清償其與證人黃茂雄間之
    借款利息云云，惟查上訴人抗辯其與證人黃茂雄間之借款六百萬元或七、八百萬
    元，已以發票日分別為八十四年五月二十三日、八十四年五月三十日、八十四年
    十一月三日、八十五年三月二十三日，面額分別為三百萬元、一百萬元、一百萬
    元、一百萬元，共計六百萬元之支票清償完畢，則上訴人既抗辯其欠證人黃茂雄
    之借款已於八十五年三月二十三日前全部清償，即無可能於清償後仍自八十五年
    五月十二日起至八十六年六月三十日止繼續支付高達一百七十二萬八千元之利息
    予證人黃茂雄，其所言與經驗法則有違，應與事實不符；而被上訴人主張已交付
    借款予上訴人，上訴人所簽發發票日自八十五年五月十二日起至八十六年六月三
    十日止，面額分別為八萬元、六萬四千元，總計一百七十二萬元之支票確係用以
    支付上訴人向被上訴人借款之利息等語，即堪採信為真實。而前開面額八萬元、
    六萬四千元之利息支票，與被上訴人主張之利息計算方式，即每月一分六釐，分
    別以五百萬元、四百萬元計算之月息八萬元、六萬四千元核均相符，益證被上訴
    人主張已交付九百萬元借款予上訴人，洵屬有據。
六、綜上所述，被上訴人主張上訴人向其借款九百萬元，被上訴人已交付借款，並由
    上訴人交付系爭如附表所示之面額一百萬元支票一紙及另一百萬元支票三紙、五
    百萬元支票一紙清償本金，惟系爭支票經被上訴人屆期提示未獲付款，爰依票據
    之法律關係，請求上訴人給付票款一百萬元及自如附表所示之提示日即八十七年
    十月十七日起至清償日止，按週年利率百分之六計算之利息，即屬正當，應予准
    許。原審為上訴人敗訴之判決，並因本件係命清償票據債務之判決，而依職權宣
    告假執行，經核尚無不合。上訴意旨指摘原判決不當，求予廢棄改判，為無理由
    ，應予駁回。
七、本件論證已斟明確，故兩造其餘主張及舉證暨攻擊防禦方法，核與本件判決之結
    果均不生影響，已無再予審酌之必要，併此敘明。
八、據上論結，本件上訴為無理由，依民事訴訟法第四百三十六條之一第三項、第四
    百四十九條第一項、第七十八條，判決如主文。
中      華      民      國    八十九    年      六      月    二十七    日
                                    臺灣板橋地方法院民事第二庭
~B審判長法  官  蕭惠芳
~B      法  官  劉以全
~B      法  官  周舒雁
右為正本係照原本作成。
本判決不得上訴。
中      華      民      國    八十九    年      六      月    三十      日
~B  法院書記官  丘淑慧
~F0
~T40
┌──────────────────────────────────────────────────────┐
│支票附表：                                                                        八十八年度簡上字第三三三號│
├─┬─────────┬─────────┬─────────┬────┬────────┬────────┤
│編│  發    票    人  │  付    款    人  │發      票      日│票面金額│ 支  票  號  碼 │ 提    示    日 │
│號│                  │                  │                  │(新臺幣)│                │                │
├─┼─────────┼─────────┼─────────┼────┼────────┼────────┤
│１│丙○○            │臺灣中小企業銀行板│八十七年十月十六日│壹佰萬元│ＡＬ五四二○七二│八十七年十月十七│
│  │                  │橋分行            │                  │        │六              │日              │
└─┴─────────┴─────────┴─────────┴────┴────────┴────────┘


司法院資訊處製作；財團法人民間司法改革基金會備份。
